臺灣花蓮地方法院刑事判決　　　　　　　　　　　　　　八十八年度訴字第四五號
　　公　訴　人　臺灣花蓮地方法院檢察署檢察官
　　被　　　告　巳○○
　　　　　　　　辰○○
　　　　　　　　未○○
　　　　　　　　卯○○
　　　　　　　　丙○○
　　　　　　　　癸○○
　　　　　　　　酉○○
　　　　　　　　申○○
　　　　　　　　辛○○
　　　　　　　　子○○
　　　　　　　　寅○○
　　　　　　　　甲○○
　　　　　　　　午○○
　　　　　　　　己○○
右列被告等因妨害投票案件，經檢察官提起公訴（八十三年度偵字第一六五八號、第
一六六九號），本院判決如左：
    主    文
巳○○、未○○、癸○○、卯○○共同連續對於有投票權之人交付賄賂，而約其投票
權為一定之行使，巳○○處有期徒刑拾月，褫奪公權貳年，緩刑年；未○○、癸○○、卯○○各處有期徒刑柒月，褫奪公權貳年，均緩刑年。扣案之沙拉油壹瓶，沒
收之。
酉○○、申○○、辛○○、子○○、寅○○、甲○○、午○○有投票權之人收受不正
當利益，而許以其投票權為一定之行使，各處有期徒刑月，如易科罰金以佰元折
算壹日，各褫奪公權貳年，均緩刑貳年。
辰○○無罪。
丙○○、己○○部分公訴不受理。
    事  實
一、巳○○係第二屆立法委員山地山胞（山地原住民）花蓮選舉區候選人，為求順利
    當選，竟與其妻壬○○（所涉妨害投票犯行，業經法院判處罪刑確定）基於共同
    之概括犯意聯絡，於競選期間內之民國八十一年十二月初某日下午五時許，在花
    蓮縣秀林鄉佳民村二鄰鄰長陳玉美（所涉妨害投票犯行，業經法院判處罪刑確定
    ），由壬○○交付陳玉美新台幣（下同）一萬八千元作為樁腳費用及上面印有「
    立法委員候選人巳○○」字樣之文宣用品白帽十餘頂，並要求購買菸酒、飲料、
    檳榔等物分贈選民，以爭取選民投票予巳○○。陳玉美收受後依約將現款、文宣
    資料交付小樁腳未○○、高玉風（所涉妨害投票犯行，業經法院判處罪刑確定）
    、丙○○（已歿）、簡德福（已歿，業經檢察官另為不起訴處分）每人二千元及
    文宣白帽各乙頂，交給林勝（所涉妨害投票犯行，業經法院判處罪刑確定，已歿
    ）、癸○○各一千元及文宣白帽各乙頂；現款除作為車馬費外，並要求購買菸酒
    、飲料、檳榔等物挾帶宣傳單分贈選民，爭取支持巳○○當選，復期約各樁腳將
    選票投予巳○○，言明巳○○日後苟能當選，將另贈酬勞。同年月十七日下午六
    時許，在同縣萬榮鄉巳○○競選服務處，壬○○再次交付二萬五千元，要求陳玉
    美交代小樁腳購買酒菜、米粉、鴨子等食物招待選民，爭取選民投票予巳○○。
    陳玉美即依所託各交付林勝、高玉風六千元，另電話邀約未○○前來領取六千元
    ，均要求彼等購買酒菜、米粉、雞鴨招待選民飲宴，爭取投票予巳○○。陳玉美
    嗣將其餘款項悉數購買菸酒、檳榔、飲料、滷菜、米粉等食物招待選民酉○○、
    申○○、簡德福等人，要求彼等投票予巳○○。高玉風與其夫卯○○基於共同之
    犯意聯絡，前後收受八千元，並於投票前夕購買香菸、飲料、檳榔、威士比、米
    粉、滷菜、雞等物宴請村中選民，而獲得承諾投票予巳○○者，計有辛○○、子
    ○○、寅○○、甲○○等人。林勝則與其妻丁○○基於共同犯意聯絡，將所收受
    之七千元，用以購買香菸、檳榔及酒菜等物宴請選民午○○、孫阿娥（已歿，業
    經檢察官另為不起訴處分）、丑○○、戊○○、庚○○、乙○○等人，並購買沙
    拉油七瓶交付予未受宴請之選民己○○（已歿），均要求投票予巳○○。
二、案經台灣花蓮地方法院檢察署檢察官自動檢舉偵查起訴。
    理  由
壹、有罪部分：
一、右揭事實，業據被告巳○○、未○○、卯○○、癸○○、酉○○、申○○、辛○○、子○○、寅○○、甲○○、午○○於本院審理時坦承不諱，核與共犯林勝、
    陳玉美、高玉風於法務部調查局東部機動組約談時及檢察官偵查中所供情節相符
    ，並有在共犯陳玉美家中搜索扣押之巳○○名片、模擬投票宣傳單、巳○○登記
    第八號競選宣傳單多紙、上載有壬○○交付款項發放予何人及數額之記事簿名冊
    乙本、被告己○○所提供由林勝所交付之沙拉油乙瓶、標明何人受「宴客」、何
    人受「送禮」且經林勝簽名捺印於其上之選舉人名冊影本乙本附卷足資佐證，本
    件事證明確，被告犯行均堪認定。
二、又被告等行為後，公職人員選舉罷免法第九十條之一於八十三年七月二十三日公
    布增訂，同年月二十五日生效，該條第一項規定：對於有投票權之人，行求期約
    或交付賄賂或其他不正利益，而約其不行使投票權或為一定之行使者，處五年以
    下有期徒刑，得併科新台幣四十萬元以上四百萬元以下罰金。第三項規定：預備
    或用以行求期約或交付之賄賂，不問屬於犯人與否，沒收之。上開規定依序為刑
    法第一百四十四條及第三十八條第一項第二款、第三項前段之特別規定，前者比
    較新舊法結果，以刑法第一百四十四條之規定，有利於被告等，此部分依刑法第
    二條第一項但書規定，仍應適用行為時之刑法處斷，合先敘明。第按，刑法第一
    百四十三條及第一百四十四條所稱之投票權，依同法第一百四十二條之規定，係
    指法定之政治上選舉及法定之其他政治上投票權；又所謂法者，凡中央法規標準
    法第二條所稱之法律及中央或地方政府公布有法規性質之命令，均包括在內（司
    法院院字第四○八號解釋參照），是立法委員之選舉，係法定選舉，應無疑義。
    又按刑法第一百四十三條、第一百四十四條所謂之「不正當利益」、「不正利益
    」，乃指賄賂以外，足以供人需要，或滿足人之慾望之一切不正報酬而言。換言
    之，對於有投票權人所交付者能否認係賄賂、不正利益，並非以金錢或利益之多
    寡為絕對標準，如綜就社會價值觀念、授受雙方之認知及其他客觀情事為判斷，
    足認該賄賂、不正利益與要約不行使投票權或為一定之行使間，具有對價關係，
    即足該當犯罪構成要件。是候選人於投票時，以車輛接送選舉人，或為備餐而約
    其為投票權之一定行使者，均屬違法（司法院院解字第三七○三號解釋）。另投
    票行賄罪，其行求、期約、交付各行為，係屬階段行為，如經過行求、期約而交
    付不正利益者，即應依交付行為處斷（最高法院三十二年非字第二十八號判例參
    照）。故核被告巳○○經由共犯期約及交付賄賂、不正利益予選民之行為，以及
    被告未○○、癸○○、卯○○先後交付賄賂、不正利益予選民之行為，均約其為
    投票權之一定行使，均係犯刑法第一百四十四條對於有投票權之人交付賄賂而約
    其投票權為一定行使之罪。其等多次對於有投票權之人行賄之行為，時間緊接，
    犯罪構成要件相同，顯均基於概括犯意反覆而為，應論以連續犯一罪，並均加重
    其刑。又被告巳○○、未○○、癸○○、卯○○與共犯壬○○、陳玉美、高玉風
    、林勝、丁○○、丙○○間，對此犯行具有犯意聯絡與行為分擔，均為共同正犯
    。至被告酉○○、申○○、辛○○、子○○、寅○○、甲○○、午○○明知前述
    被告所辦餐會係專為巳○○競選之事舉辦且餐飲費用係由他人支付，猶到場飲宴
    ，所為係犯刑法第一百四十三條第一項之有投票權人，收受不正當利益，而許以
    其投票權為一定之行使罪。爰審酌除被告甲○○曾有妨害自由犯罪紀錄，素行尚
    可外，餘被告俱無不良素行，有臺灣高等法院被告全國前案紀錄表及台灣花蓮地
    方法院檢察署檢察官刑案資料查註紀錄表等存卷足憑，然我國選舉制度行之多年
    ，在民主道路的發展上，固為國際社會所肯定，但若干選風的敗壞，則為國人所
    深惡痛絕，被告巳○○參選立法委員，而被告未○○、癸○○、卯○○分別擔任
    其樁腳，不思為民表率，改善選舉風氣，竟利用前述方式交付不正利益，被告酉
    ○○、申○○、辛○○、子○○、寅○○、甲○○、午○○知悉上情猶予收受，
    均足以敗壞選舉風氣，斲喪民主政治之常態發展，使選舉嚴重依賴金錢，並審酌
    被告之犯罪動機、手段、智識程度、犯後態度等一切情狀，分別衡處各如主文第
    一、二項所示之主刑，及均依法宣告褫奪公權二年，並就被告酉○○、申○○、
    辛○○、子○○、寅○○、甲○○、午○○部分均諭知易科罰金之折算標準。再
    查，被告甲○○前於七十四年間，雖曾因妨害自由案件，經本院以七十四年度易
    字第四四號判處期徒刑二月，如易科罰金以三百元折算一日確定，並於七十四年
    四月十六日易科罰金執行完畢，惟其於執行完畢後五年內未曾受有期徒刑以上刑
    之宣告；另其餘被告前均未曾受有期徒刑以上刑之宣告，有臺灣高等法院被告全
    國前案紀錄表及台灣花蓮地方法院檢察署檢察官刑案資料查註紀錄表等在卷可參
    ，其等因一時短於思慮，致罹刑章，經此偵審程序及罪刑之宣告，業足策其反躬
    自惕，無虞再犯，本院因認就被告巳○○、未○○、癸○○、卯○○、酉○○、
    申○○、辛○○、子○○、寅○○、甲○○、午○○所處之刑皆以暫不執行為適
    當，爰併予宣告如主文第一項、第二項所示之緩刑，啟其自新兼勵來茲。
三、又被告等行為後，公職人員選舉罷免法第九十條之一於八十三年七月二十三日公
    布增訂，同年月二十五日生效，該條第三項有關沒收所為規定係刑法第三十八條
    第一項第二款之特別規定，已如前述，而沒收為從刑之一種，附屬於主刑，不生
    比較輕重之問題，因具有保安處分之性質，依刑法第二條第二項規定，以從新為
    原則，自應適用新法。故就扣案沙拉油一瓶，依上揭說明，自應依公職人員選舉
    罷免法第九十條之一第三項規定宣告沒收。至公職人員選舉罷免法第九十條之一
    第三項規定應沒收者，及刑法第一百四十三條第二項規定應予追繳沒收者，係以
    交付或收受之賄賂為限，而「不正利益」既無明文規定，自不包括於內，是被告
    所交付或收受之不正當利益，依法無庸併予宣告沒收或追繳沒收，附說明之。
貳、無罪部分：
一、公訴意旨略以：被告辰○○與其妻陳玉美基於犯意聯絡，與陳玉美共同將所收受
    之現款、文宣資料交付小樁腳未○○等人，並要求購買菸酒、飲料、檳榔等物挾
    帶宣傳單分贈選民，爭取支持被告巳○○當選，且期約各樁腳將選票投予巳○○
    ，言明巳○○日後苟能當選，將另贈酬勞，因認被告辰○○亦涉有刑法第一百四
    十四條之對於有投票權之人交付賄賂而約其投票權為一定行使之罪嫌云云。
二、按犯罪事實應依證據認定之，無證據不得推定其犯罪事實，又不能證明被告犯罪
    應諭知無罪判決，刑事訴訟法第一百五十四條、第三百零一條第一項分別定有明
    文。訊據被告辰○○堅決否認前開犯行，辯稱：伊並未參與賄選等語。經查，被
    告辰○○確就陳玉美受壬○○之託向選民行賄及向樁腳期約，就投票權為一定之
    行使乙事並不知情，業據被告巳○○、未○○、卯○○、癸○○、酉○○、申○○、辛○○、子○○、寅○○、甲○○、午○○於本院審理時供承在卷，核與被
    告未○○及共犯陳玉美先前於檢察官偵查中所為供述（見未○○八十七年五月二
    十日偵查筆錄、陳玉美八十一年十二月十九日偵查筆錄）互核相符，按夫妻之間
    ，固因朝夕相處，彼此關係親密而互為扶持，惟囿於工作型態、生活習性乃至理
    念差異，原難期就對方一切行止均瞭若指掌，是被告辰○○係十年三月二日出生
    ，有卷附戶籍資料可考，其年事已高，就其妻陳玉美之社交活動並未參與，乃極
    符事理之常，益見上揭被告及共犯所述，實屬信而有徵，堪予採認。此外，復查
    無其他積極證據足資證明被告辰○○有有如公訴人所指之犯行，依首揭法條說明
    ，自應為無罪之諭知。
、不受理部分：
一、按「被告死亡者，應諭知不受理之判決」，刑事訴訟法第三百零三條第五款定有
    明文。
二、查本件被告己○○業已於八十七年四月十六日死亡，另被告丙○○亦於九十年五
    月八日死亡，此有法務部戶役政連結作業系統查詢資料二份附卷可稽，依照前開
    法條之規定，此部分爰不經言詞辯論，逕行諭知不受理之判決。
肆、被告丁○○、丑○○、戊○○、庚○○、乙○○均俟到案後另行審結。
據上論斷，應依刑事訴訟法第二百九十九條第一項前段、第三百零一條第一項、第三
百零三條第五款、第三百零七條，公職人員選舉罷免法第九十條之一第三項、第九十
八條第三項，刑法第二條第一項但書、第二項、第十一條、第二十八條、第五十六條
、第一百四十三條第一項、第一百四十四條、第三十七條第二項、第七十四條第一款
、第二款，判決如主文。
本案經檢察官林英正到庭執行職務。
中      華      民      國    九十一    年      二      月    二十六    日
                              台灣花蓮地方法院刑事庭
                                  法  官  陳  世  博
右正本證明與原本無異。
如對本判決不服，應於送達後十日內，向本院提出上訴狀。（應抄附繕本）告訴人或
被害人如對於本判決不服者，應具備理由請求檢察官上訴，其上訴期間之計算係以檢
察官收受判決正本之日期為準。
                                   法院書記官
中      華      民      國    九十一    年       三     月      一     日
附錄本判決論罪之法律條文：
刑法第一百四十三條
有投票權之人，要求期約或收受賄賂或其他不正當利益，而許以不行使其投票權或為
一定之行為者，處三年以下有期徒刑，得併科五千元以下罰金。
犯前項之罪者，所收受之賄賂沒收之；如全部或一部不能沒收時，追徵其價額。
刑法第一百四十四條
對於有投票權之人，行求、期約或交付賄賂或其他不正當利益，而約其不行使投票權
或為一定之行使者，處五年以下有期徒刑，得併科七千元以下罰金。
